【裁判字號】    92,自,1
【裁判日期】    920613
【裁判案由】    誣告
【裁判全文】
臺灣雲林地方法院刑事判決                              九十二年度自字第一號
    自  訴  人  乙○○
    被      告  甲○○
右列被告因誣告案件，經自訴人提起自訴，本院判決如左：
    主  文
甲○○無罪。
    理  由
一、自訴意旨以：被告甲○○於民國八十六年間，向臺灣雲林地方法院檢察署檢察官
    誣告：自訴人乙○○在八十一年間底某日，藉被告委託解決雲林縣斗南鎮○○路
    七號「皇玉家ＫＴＶ」股東股權糾紛之機會，在自行書寫之股權合約書上偽造被
    告之署押及指印，並向「皇玉家ＫＴＶ」之其他股東謝慶陽等人，表示被告已將
    股權出讓予自訴人，而將股權予以侵吞，又指自訴人於八十二年十月間，在被告
    住處屋外，對空鳴槍，恐嚇被告不得再催討股權，致使被告心生畏懼。以致自訴
    人為臺灣臺東地方法院檢察署檢察官於八十六年五月十九日，以八十六年度偵字
    第一五八八號提起公訴，並經本院以八十八年度感更一字第四號，裁定交付感訓
    處分，幸被告上開誣告之事實，已經臺灣臺東地方法院於八十六年十二月十九日
    ，以八十六年度重訴一字第五六號及臺灣高等法院花蓮分院於八十七年四月二十
    一日，以八十七年度上重訴字第五三號，判決無罪確定。因而自訴被告誣告罪嫌
    。
二、按犯罪事實應依證據認定之，無證據不得推定其犯罪事實，又不能證明被告犯罪
    或其行為不罰者，應諭知無罪之判決，刑事訟訴法第一百五十四條及第三百零一
    條第一項分別定有明文。另刑法第一百六十九條第一項及檢肅流氓條例第十七條
    第二項之誣告罪，其成立須意圖他人受刑事、懲戒處分或流氓處分，而向該管公
    務員誣告，始足當之，換言之自應以行為人有向該管公務員告訴、告發或自訴者
    為限，若僅係為證人就他人涉嫌案件有重要關係之事項，向該管公務員為虛偽陳
    述者，應論以偽證罪責，非屬以誣告罪相繩之範疇。
三、被告甲○○否認有誣告自訴人乙○○，辯解：就自訴人上開所指之事實，其未向
    該管公務員為告訴、告發或自訴，僅係被動就自訴人所涉嫌之案件，以祕密證人
    身份接受員警及檢察官之調查及訊問而已。經查，被告在自訴人所涉及之案件，
    係以祕密證人身份（代號Ａ１）接受雲林縣警察局員警之訊問，檢察官亦以證人
    身份傳訊被告，業經本院調取臺灣臺東地方法院檢察署八十七年度執字第二九八
    號全卷，核閱屬實，並有自訴人所提出之被告警訊及偵查筆錄各一紙在卷可證。
    因此被告係於自訴人所涉嫌案件中，以祕密證人身份被動接受調查而為陳述，其
    間如有不實之指證，亦僅屬證人就案件有重要關係之事項，向該管公務員為虛偽
    陳述，而非意圖他人受刑事、懲戒處分或流氓處分，向該管公務員誣告，亦不屬
    於偽造、變造證據或使用偽造、變造證據之列，參考最高法院二十五年上字第二
    九二五號判例意旨：刑法第一百六十九條第一項之誣告罪，以使人受刑事或懲戒
    處分之意思，自進而向該管公務員誣告為要件，若因公務員之推問而為不利他人
    之陳述，縱其陳述涉於虛偽，除具有同條第二項之情形外，即與誣告罪之要件不
    符。被告既未就自訴人之涉案，向該管公務員告訴、告發、自訴，僅立於案件證
    人之地位而為陳述，自以誣告罪之犯罪構成要件有異，不能以該罪相繩，依據理
    由二之說明，自應判決被告無罪。
四、又依據最高法院二十六年渝上字第八九三號判例意旨：刑事訴訟法第三百十一條
    （現行法為第三百十九條）所定得提起自訴之人，係限於因犯罪而直接被害之人
    ，必其人之法益由於犯罪行為直接所加害，若須待乎他人之另一行為而其人始受
    損害者，即非因犯罪直接所受之損害，不得提起自訴；至個人與國家或社會，因
    犯罪而同時被害者，該被害之個人，固亦得提起自訴，但所謂同時被害，自須個
    人之被害與國家或社會之被害由於同一之犯罪行為所致，若犯罪行為雖足加國家
    或社會以損害，而個人之受害與否，尚須視他人之行為而定者，即不能謂係同時
    被害，仍難認其有提起自訴之權；刑法上之誣告罪，得由被誣告人提起自訴，係
    以誣告行為一經實施，既足使國家司法上之審判權或偵查權妄為開始，而同時又
    至少必使被誣告者受有名譽上之損害，縱使審判或偵查結果不能達到誣告者欲使
    其受懲戒處分或刑事處分之目的，而被誣告人在名義上已一度成為行政上或刑事
    上之被告，其所受名譽之損害，自係誣告行為直接且同時所加害；至於他人刑事
    被告案內為證人、鑑定人、通譯之人，在審判或偵查時，依法具結而為虛偽之陳
    述，固足使採證錯誤，判斷失平，致司法喪失威信，然此種虛偽之陳述，在他人
    是否因此被害，尚繫於執行審判或偵查職務之公務員採信其陳述與否而定，並非
    因偽證行為直接或同時受有損害，即與刑事訴訟法第三百十一條所稱之被害人並
    不相當，其無提起自訴之權。因此，被告是否涉及偽證部分，因自訴人非因該犯
    罪而直接被害之人，依法不得提起自訴，縱經自訴人提起自訴，法院亦應判決自
    訴不受理，故該偽證部分，本院不能審酌。
五、另自訴人因感訓案件，經移送機關於八十五年五月十六日以雲警刑（一）字第二
    三九七號移送審理，及於八十八年五月六日以雲警刑（一）字第四０八０號移送
    併案審理，經本院治安法庭於八十八年五月三十一日以八十五年度感裁字第一六
    號，裁定不付感訓處分，移送機關提起抗告，經臺灣高等法院臺南高分院以八十
    八年度感抗字第五一號，裁定撤銷原裁定發回本院，本院再以八十八年度感更一
    字第四號，裁定交付感訓處分。而其裁定所依據之事實，係先以八十三年五月二
    十八日下午二時許，在雲林縣土庫鎮○○路八十六號「金言書局」前，陳神健與
    張賢東因物品堆放問題發生爭執，由於爭執地點係在馬光菜市場附近，已有多數
    鄉親圍觀，自訴人乘坐賓士轎車剛好經過，見狀下車後，好事逞強，硬要陳神健
    向張賢東道歉，而與陳神健一言不合，自訴人基於傷害之犯意，夥同其司機蔡世
    興與張賢東，共同毆打陳神健，致陳神健受有左眼角腫脹、右上唇裂傷、右上唇
    裂傷一等傷害，陳神健衣服被扯破，手錶亦被扯斷摔破在地上，到場警員因識得
    自訴人身分，不敢處理，只得上前請陳神健坐上警車欲保護陳神健離去，在陳神
    健坐上警車之際，自訴人猶不罷休，在車外要強拉陳神健下車，幸警方保護得宜
    ，陳神健始被載往附近之馬光派出所內。復以八十三年十二月初某日下午四時許
    ，自訴人略帶酒意，至雲林縣虎尾鎮○○路中央市場附近遊蕩，沿路攔車，造成
    交通阻塞，自訴人突然看見市場擺設攤位之張月雲，即走到與其素不相識之張月
    雲攤位前，將攤位上之蓮霧丟在地上，並問張月雲丟在地上之蓮霧多少錢，張月
    雲答稱不用了，自訴人回說不用是你說的，即將水果攤之水果掃到地上，張月雲
    出手阻止，自訴人竟將整個水果攤推倒在地，並持水果磅秤砸向張月雲，張月雲
    趕緊報警處理，警方到場後，自訴人視若無睹離去。又以八十四年三月二十四日
    凌晨零時許，自訴人夥同友人至雲林縣斗六市「富雅ＣＴＶ」喝酒消費，並與其
    友人帶該店內綽號「甜甜」與另一姓名不詳之小姐共二人出場，不久，「甜甜」
    與該姓名不詳之小姐返回店內，向老闆哭啼表示不做了，由於聲音很大，店內服
    務人員多出來關心，自訴人與其友人正好回到店內，硬要將「甜甜」帶離出場，
    並破口大罵，摔擲店內物品，服務人員出面阻止，自訴人等人即在店門口與服務
    人員大打出手，後因「甜甜」趁機離開，而躲過一劫。再以八十四年十二月二十
    一日凌晨四時許，自訴人又帶著酒意，至雲林縣虎尾鎮「皇佳保齡球館」內，突
    然走到保齡球道內中央，向在場客人大喊全部不准打球，誰打誰就有事，而恐嚇
    在場客人，致部分客人心生畏懼而紛紛走避，球館內服務人員蘇麒麟趕向前制止
    ，自訴人不願離開，而與蘇麒麟拉扯，經館內人員報警處理後，雲林縣警察局虎
    尾分局警員林良泰、陳志逢二人抵達現場勸阻自訴人，自訴人明知林良泰、陳志
    逢係依法執行公務之警員，竟公然對林、陳二人破口大罵「走狗」、「幹你娘」
    、「爛鳥」（台語）等羞辱語句，又伸手打陳志逢之右耳光一下，並以手觸碰陳
    志逢之槍套，意欲拿取陳制逢配帶之手槍，陳志逢趕緊跑開，林良泰見狀即質問
    自訴人在幹什麼，自訴人不聽林志逢之勸阻，反而找林良泰麻煩，斥問林良泰之
    臂章號碼，並恐嚇林良泰警員稱：絕對要讓你死等語，後因多名警力支援趕到現
    場，自訴人始駕車離去，嗣林良泰退勤返回虎尾派出所時，發現自訴人在派出所
    內質問值班員警唐正治有關林良泰之臂章號碼及姓名，後來虎尾分局分局長出面
    告誡，自訴人才駕車離開。另以八十八年四月十三日晚上十時二十分許，自訴人
    挾其以前擔任土庫鎮代表會主席之餘威，至雲林縣土庫鎮○○路二五０號土庫鎮
    代表會，叫土庫鎮鎮長吳欽棋進會客室內，隨即將門鎖上，在會客室內質問吳欽
    棋先前交代的人事安排事件為何遲未處理，吳欽棋鎮長回答有困難，自訴人即大
    發脾氣對吳欽棋叫罵，並基於傷害之犯意，猛然一拳揮向吳欽棋臉部，致吳欽棋
    受有右眼結膜下出血並紅腫之傷害，吳欽棋趕緊將自訴人推開並奪門而出等，有
    本院八十五年度感裁字第一六號及八十八年度感更一字第四號裁定書二紙在卷可
    憑。可知自訴人付感訓處分之事實，顯然並未包括其所謂被告誣指之部分，自訴
    人所稱因被告之誣指，致其受感訓處分，並非實在，併此敘明。
據上論斷，應依刑事訴訟法第三百四十三條、第三百零一條第一項，判決如主文。
中      華      民      國      九十二    年    六    月      十三      日
                                臺灣雲林地方法院刑事第二庭
                                    法  官  吳  褔  森
右正本證明與原本無異。
如不服本判決，應於判決送達後十日內向本院提出上訴狀（應附繕本）。「切勿逕送
上級法院」。
                書記官  李  松  坤
中      華      民      國      九十二    年    六    月      十三      日


司法院資訊處製作；財團法人民間司法改革基金會備份。
